【裁判字號】    97,家訴,19
【裁判日期】    970325
【裁判案由】    履行協議
【裁判全文】
臺灣桃園地方法院民事判決              97年度家訴字第19號
原        告  乙○○
被        告  丙○○
兼訴訟代理人  丁○○
上列當事人間請求履行協議事件，於中華民國97年3 月11日言詞
辯論終結，本院判決如下：
    主  文
被告丁○○、丙○○應將坐落桃園縣中壢市○○段2513、2513之
11地號土地，權利範圍各4 分之1 之所有權移轉登記予原告所有
，同時原告應將坐落桃園縣中壢市○○段2513之12地號土地，權
利範圍2分之1移轉登記予被告丁○○、丙○○共有。
訴訟費用均由被告負擔。
    事  實  及  理  由
一、原告起訴主張：兩造均為被繼承人湯金養之繼承人，民國92
    年6 月22日全體繼承人簽訂遺產分割協議書（下稱系爭協議
    書），同年7 月23日辦理分割繼承登記。系爭協議書第4 條
    約定：兩造分得坐落桃園縣中壢市○○段2513、2513之11地
    號之土地，並由原告取得靠近便利商店旁位置（分割增加同
    段2513之12土地），被告2 人取得靠薑母鴨旁位置，店面寬
    按面積計算寬度，俟繼承完成即時辦理共有物分割為分別所
    有，由原告取得前述2513之12地號之土地，被告2 人取得25
    13及2513之11地號之土地。詎被告於繼承登記辦畢後，拒絕
    履行系爭土地分割協議，致兩造於前述3 筆土地上仍維持分
    別共有狀態，實則為系爭協議當時，並未以差額補償作為附
    帶條件，經催不理，爰本於系爭協議書，請求被告2 人應將
    前述2513之12地號土地所有權權利範圍各4 分之1 移轉登記
    予原告所有、同時原告應將前述2513及2513之11地號土地所
    有權利範圍各2 分之1 移轉登記予被告2 人共有；退步言之
    ，縱認為應補償土地價差，亦應按92年分割當時之價差始符
    公平，而非96年間之公告現值計算等語。
二、被告則以：兩造為系爭協議時，因原告所取得靠近便利商店
    位置價格較高，有附帶協議倘分割結果有差價，原告要以現
    金補償，才能分割，原告迄今未能補償分割後之差額致未能
    分割，而96年1 月之公告現值，原告所分得之2513之12地號
    士地已漲到每平方公尺新臺幣（下同）74,293元，遠高於92
    年間價值42,996元，已非分割當時所得預料，請求原告分別
    依公告現值給付被告2 人分割後之差價，並為同時履行抗辯
    等語。
三、經查：
(一)、兩造均為被繼承人湯金養之繼承人，原告應繼分為5 分之1
    ，被告2 人應繼分各為10分之1 ，而全體繼承人於92年6 月
    22日就遺產分割達成協議，而簽訂系爭協議書，並於同年7
    月23日依系爭協議書辦理繼承分割，為兩造所不否認，且經
    原告提出系爭協議書及坐落中壢市○○段2513、2513之11、
    2513之12地號土地登記謄本上之登記日期在卷可按，堪信為
    真正。
(二)、又原告主張繼承分割辦畢後，原依系爭協議第4 條約定：「
    丁（即原告）、戊（即被告2 人）兩方分得忠福段2513、25
    13之11號，內由丁方持分1/2 取得靠便利商店旁位置、戊方
    取得靠薑母鴨旁位置，店面寬按面積計算分配寬度，俟繼承
    完成即時辦理共有物分割為各別所有」等語，則原告應取得
    分割後同段2513之12地號（分割自2513地號之土地）所有權
    全部，而被告2 人則維持共有取得同段2513及分割後2513之
    11地號土地，應有部分各2 分之1 ，兩造就系爭協議內容及
    分割後土地地號、結果均不爭執，且有前述土地登記謄本及
    被告提出之土地增值稅申報書在卷可參，亦堪認定。
(三)、惟被告抗辯系爭分割協議因原告取得較靠近大馬路而價值較
    高之部分，故協議當時有以分割後差額補償作為附帶條件等
    語，並提出前述土地增值稅申報書為憑，而為原告所否認。
    就此，證人即當時受託協調簽訂系爭協議並辦理遺產分割事
    宜之代書甲○○到院證述：「（問：提示系爭協議書第4 條
    ，為何會這樣約定？）因為那筆土地是兩造共同分七，原告
    要求要便利商店那邊，因為原告的鐵皮屋已經先蓋在上面（
    比較靠近便利商店，原告在鐵皮屋內賣金香，被告沒有在土
    地上使用），原告要求靠便利商店的地，被告要求抽籤，因
    為靠便利商店比較靠近大馬路，比較有價值，原告堅持，我
    就在當中斡旋，後來被告2 人才同意」、「（問：當初被告
    要求抽籤，所以系爭協議書，你認為是否本於兩造自由意願
    所簽？）因為只差這筆土地，其他土地都已經分配好，而且
    被繼承人有8 千多萬的遺產，擔心被國稅局罰款，所以叫兩
    造就算了，沒有做抽籤的動作」、「（問：分割協議書與被
    告提出之土地增值稅申報書備註欄簽訂相差多久？）相差很
    久了，當時簽協議書的時候，並沒有談到差額的問題」等語
    明確，足見兩造簽訂系爭協議時雖有預見到價格差異，而有
    所爭執，但最後並未將補償協議作為協議之內容，而被告2
    人嗣亦同意此協議方式，較符當時實際協議內容，故被告2
    人抗辯系爭協議有以差額補償作為附帶條件等語，尚難採信
    。
(四)、又證人復證稱：「後來是一直到真正分割的時候，才發現價
    差很大，所以被告有要求原告補貼價差，原告起先有同意補
    貼價差，只是因為價格談不攏」、「（提示被告提出的土地
    增值稅申報書）是我計算的，因為分割會造成區段價格，當
    時這一張本來要給稅捐處」、「（申報書內備註欄）因為差
    額必須當事人間有作補償後（不一定要實際補償），才能送
    稅捐處，但是本件當事人間沒有辦法達成差額補償協議，所
    以也沒有送稅捐處」、「（問：一般你處理分割遺產的時候
    ，倘若處理有鄰道路及未鄰道路土地時，是否都會有差額的
    協議？）主要看雙方的決定，也有人不要求補償，或者以面
    積大小來做區隔，一般是做補償的比較多，因為政府本來就
    有區段差額補償」等語，足見兩造事後並未對於差額補償另
    行達成協議，而變更或增加原系爭協議之內容，且未有差額
    補償，依社會常情，亦不影響系爭協議之效力，此亦經證人
    本其專業經驗說明明確，則原告自毋庸給付差額後始得請求
    被告依系爭協議履行分割協議，亦堪認定，被告抗辯以補償
    作為同時履行抗辯，實屬無據。再者，系爭協議係於92年6
    月22日簽立，而代書為兩造辦理分割時發現有差額，亦係於
    92年期間，此有前述土地增值稅申報書上所填載年份可稽，
    當時2513、2513之11之土地每平方公尺單價各為30,000元、
    26,000元，而2513之12土地每平方公尺單價為42,996元，經
    計算後兩造差額為400,374 元，惟至96年1 月2513、2513之
    11土地每平方公尺分別漲為41,100元、41,100元，而2513之
    12 土 地則漲至74,293元，則實際算定被告2 人取得分割合
    併後之總現值亦高於原持分總現值，僅係原告漲幅高於被告
    2 人，惟其增減並非來自彼此之分割合併之結果，而係整體
    地價上漲之緣故，自不影響當事人間契約之內容，即就當事
    人間並不生顯失公平契約調整之事由，換言之，系爭協議之
    履行期為92年間，嗣因發生違約情事，故履行期後之漲價與
    否均與當事人無關，亦不得以此作為調整契約內容之依據，
    否則無異鼓勵當事人違約，是被告2 人請求依96年之公告現
    值計算差價顯屬無據，而無可採。
四、綜上所述，原告請求被告2 人應依系爭協議第4 條之約定履
    行契約，應為可採，而被告前開抗辯，均不足採。從而，原
    告請求被告依協議內容，請求被告2 人應將前述2513之12地
    號土地所有權權利範圍各4 分之1 移轉登記予原告所有、同
    時原告應將前述2513及2513之11地號土地所有權利範圍各2
    分之1 移轉登記予被告2 人共有，為有理由，應予准許。
五、據上論結，本件原告之訴為有理由，依民事訴訟法第78條、
    第85條第1項前段，判決如主文。
中    華    民    國    97    年    3     月    25    日
                        家事法庭   法  官  陳筱蓉
上為正本係照原本作成
如對本判決上訴應於判決送達後20日內向本院提出上訴狀
中    華    民    國    97    年    3     月    25    日
                                   書記官  劉文松


司法院資訊處製作；財團法人民間司法改革基金會備份。
